臺灣高等法院臺中分院民事判決　九十年度上字第三八三號
　　上　訴　人　甲○○
　　複　代理人　乙○○
　　被　上訴人　丙○○
右當事人間請求清償債務事件，上訴人對於中華民國九十年五月三十一日臺灣臺中地
方法院八十九年度訴字第二二九七號第一審判決提起上訴，本院判決如左：
    主    文
上訴駁回。
第二審訴訟費用由上訴人負擔。
    事    實
甲、上訴人方面：
一、聲明：求為判決：
（一）原判決廢棄。
（二）被上訴人在第一審之訴駁回。
二、陳述：除與原判決所載相同部分予以引用外，補述略稱：
（一）被上訴人於民國七十七年月六月間，欲至屏東縣潮州鎮購買房屋，透過上訴人
      之夫黃豐賢，向上訴人無息借貸新台幣（下同）一百五十萬元，上訴人以黃豐
　　　賢所簽發，付款人台北銀行大安分行、帳號甲存四四一二-四、票號TA0000000
      之支票，交與被上訴人。被上訴人另於七十七年十二月間，邀上訴人至屏東縣
      潮州鎮購買預售屋，上訴人購買三間，上訴人以夫黃豐賢所簽發之上述銀行票
      號 TA0000000、金額五十萬元之支票，交與售屋者黎翰泉，作為支付定金之用
      ，其後七十八、七十九年間，房地產暴漲，上訴人訂購之預售屋，尚未開工即
      上漲，上訴人遂委託被上訴人將該三間預售屋出售，每棟獲利六十萬元，扣除
      每棟給予被上訴人十萬元之佣金，上訴人共獲利一百五十萬元，被上訴人迄未
      將之交與上訴人，是被上訴人共計積欠上訴人三百萬元。被上訴人於八十三年
      一月六日電匯予上訴人之三百萬元，即係清償所欠上訴人上開三百萬元債務。
（二）被上訴人稱八十三年一月間向銀行貸款三百萬元借予上訴人，銀行貸款利息由
      上訴人繳付，上訴人支付利息之計算式為年利率百分之九點六，每月繳息二萬
      四千元，繳息日自八十三年二月起為每月之六號，每次並開立六個月份之利息
      支票云云，惟查：
  １. 上訴人與夫因體念被上訴人離婚後須獨立扶養二子女，為使其不為經濟所苦，
      遂自八十三年十二月起每月以上訴人之名義開立約半年之支票按月支付二萬多
      元不等之生活費與被上訴人。
  ２. 由上述上訴人支付被上訴人生活費之金額可證明：
   (1) 就發票日而言：上訴人每次開立約半年之生活費支票，由支票號碼及發票日可
      知，每次開立票據之始點為一月、五月、六月、十二月，支票發票日期為一日
      或五日，絕無二月、八月（按上訴人稱自八十三年二月起以半年一次開立票據
      計算，支票號碼始點應為二月、八月），為始點及到期日均為五日之票據。
   (2) 就發票金額而言：上訴人開立之支票金額自二萬六千五百元、二萬六千二百五
      十元、二萬五千元、二萬四千元、一萬六千元及八千元不等，並非被上訴人所
      稱均為二萬四千元，茍為借款豈有利息一再變更之理，上訴人亦絕無可能支付
      超額之利息，尤有甚者，八十八年一月至八十八年六月之支票金額仍為二萬五
      千元，被上訴人於提出八十八年份繳息說明表內記載，一月至六月繳息金額為
      二萬四千元。
   (3) 又上訴人除按月資助被上訴人之生活費外，偶遇有急需，上訴人仍提供援助，
      八十四年六月二十一日上訴人另支付四萬元予被上訴人。
  ３. 被上訴人曾於八十九年十月十三日提出之準備書狀四之附件三記載上訴人支付
      其「利息」金額一覽表與上訴人提出給付生活費之金額大致相符，惟其內容與
      起訴狀之內容不同，茲一一說明如下：
   (1) 表列八十三年二月至六月係以電匯之方式支付，而被上訴人卻稱均以支票支付
      。
   (2) 表列八十三年七月至十一月，上訴人並無任何支付金額紀錄，苟真為借貸，利
      息應支付而上訴人未付，何以被上訴人未於起訴中請求。
   (3) 表列金額中未見任何一次支付金額為二萬四千元或一萬六千元，此等重要性事
      實被上訴人何以記憶不清，顯違常理。
   (4) 支票發票月份並無上訴人稱自八十三年二月起以半年一次開立票據計算，支票
      號碼始點應為二月、八月，為始點及到期日均為五日之票據。
  ４. 茍被上訴人稱上訴人於八十八年三月二十四日電匯款項係先清償一百萬元，上
      訴人尚積欠二百萬元為真，則上訴人豈有不換回先前開立之二萬五千元超額支
      票，又縱然不換回支票，八十八年四月至六月多支付之利息金額，理應抵扣八
      十八年七、八、九月之利息始合常理，絕無可能在上訴人於已清償一百萬元之
      情況下，多此一舉再開立八十八年七、八、九月各一萬六千元之支票給被上訴
      人，而要求八十八年三月至六月多支付之利息金額，延至抵扣八十八年十、十
      一月。
三、證據：除引用原審立證方法外，聲請訊問證人黎翰泉，並聲請向台北銀行大安分
    行函查黃豐賢（甲存帳號：四四一二－四）於七十七年六月三十日開立票號TA00
    00000號，金額一百五十萬元之支票，係由何人之帳戶所提領。
乙、被上訴人方面：
一、聲明：求為判決：駁回上訴。
二、陳述：除與原判決所載相同部分予以引用外，補述略稱：
（一）上訴人所稱七十六年六月間黃豐賢開立支票給付被上訴人一百五十萬元之事，
      實係因黃豐賢於七十六年間因操作股票短少資金，而向被上訴人商借，被上訴
      人以房地向高雄區中小企業銀行潮州分行（下稱高企潮州分行）抵押借款後，
      再將錢借予黃豐賢，嗣後黃豐賢屆期予以清償。上訴人竟稱該一百五十萬係其
      無息借予被上訴人，顯係顛倒是非。
（二）關於潮州購屋一事，由證人黎翰泉證言可知上訴人於繳付訂金五十萬元後即無
      力續繳，訂金已退還上訴人，且上訴人並無獲利等情，上訴人復無其他事證證
      明其有一百五十萬獲利存於被上訴人處，足見其言不能採信。
（三）上訴人於八十三年一月借款時被上訴人僅要求比照銀行利率付息，因銀行利率
      常作機動調整，而每月利息以日數計算，致各月利息金額不盡相等，大體言之
      隨銀行利率之調降而減少，自八十三年十二月起為免按月付息之繁瑣，改每半
      年預付一次，如果是給付生活費，並不須隨銀行放款利率調整而增縮，亦無須
      一次預付六個月份之支票，且一般給付生活費，大都為定額，又果如其所言為
      生活費給付，何以自被上訴人銀行貸款撥付後一個月才開始，並於八十八年三
      月二十四日上訴人還款一百萬元後減縮，再於八十八年十二月以後終止，以上
      均足以證明上訴人按月付與被上訴人之款項，均為支付上訴人向被上訴人借款
      所應付之利息，絕非上訴人所稱接濟被上訴人之生活費。
（四）上訴人所稱八十八年三月二十四日付給被上訴人一百萬元，係黃豐賢為防止被
      上訴人操作股票違約交割而囑其電匯一節，實屬荒謬。蓋商場上焉有預感他人
      作股票不當而預借一百萬元以防其違約交割之人？何況上訴人指稱被上訴人每
      月仰賴上訴人接濟供給生活費，焉有餘力作股票，且一旦違約交割須賠付百萬
      元？更何況上訴人為一家庭主婦，其夫僅係調查局調查員，如非有額外收入怎
      有能力接濟他人生活並防止其姊違約交割？是其所陳不值理會。
三、證據：除引用原審立證方法外，補提土地登記簿謄本五張、建築改良物登記簿謄
    本四張、存摺影本四張為證。
    理      由
一、本件被上訴人起訴主張：上訴人係伊之弟媳婦，民國（以下同）八十三年一月間
　　，上訴人因投資急需資金，向伊商借新台幣（以下同）三百萬元，伊以所有坐落
　　屏東縣潮州鎮興路一六０號房屋及該屋坐落之基地設定抵押，向高雄區中小企業
　　銀行潮州分行（下稱高企潮州分行）借貸三百萬元，八十三年一月六日，該銀行
    核撥後，被上訴人即於同日將三百萬元以匯款方式交付上訴人，約定利息依高企
    潮州分行貸款之利率計算，上訴人應於每月被上訴人應支付與高企潮州分行利息
    日前給付，借貸契約成立後，上訴人自八十三年二月三日起，陸續以匯款或現金
    支付利息與被上訴人，迄八十三年十二月間，為免上訴人每月交付利息之繁，兩
    造乃約定每半年支付一次，由上訴人預先簽發半年內每個月應付利息之支票，交
    與被上訴人存入銀行託收，期間遇高企潮州分行之放款利率有調整時，上訴人簽
    發之支票面額即隨之變動，迨八十八年初，被上訴人要求上訴人清償借款，上訴
    人先於同年三月二十四日清償一百萬元，並承諾餘款二百萬元於同年十二月六日
    清償，另約定自八十八年七月起至上訴人清償日止，按年息百分之九點六計算利
    息，至於八十八年四、五、六月溢付之利息，則挪做同年十一月及十二月之利息
    款，詎上訴人未依約於八十八年十二月六日清償二百萬元及利息，爰本於履行消
    費借貸契約之法律關係，求為判命上訴人應給付被上訴人二百萬元，及自八十八
    年十二月六日起至清償日止，按年息百分之九．六計算之利息，並宣告附條件假
    執行之判決。
二、上訴人則以：伊並未向被上訴人借貸系爭三百萬元。被上訴人於七十七年月六月
    間欲至潮州購買房屋，缺乏資金，透過上訴人之夫黃豐賢，向上訴人無息借貸一
    百五十萬元。又上訴人於七十七年十二月間，在屏東縣潮州鎮購買預售屋三間，
    訂約後，所購之預售屋漲價，上訴人遂委託被上訴人將該三間房屋出售他人，每
    間獲利六十萬元，扣除每間給予被上訴人十萬元佣金後，共獲利一百五十萬元，
    被上訴人迄未歸還上訴人該一百五十萬元，是被上訴人共計積欠上訴人三百萬元
    ，被上訴人於八十三年一月六日電匯予上訴人之系爭三百萬元，即係清償被上訴
    人所欠上訴人之前開三百萬元債務，並非向被上訴人所借貸之款項。又上訴人於
    八十八年三月二十四日匯款一百萬元與被上訴人，所匯該筆款項係因當時被上訴
    人無業，無固定收入，卻從事股票買賣，上訴人之夫黃豐賢恐其姊即被上訴人無
    錢支付買賣股票之價金，造成違約交割，因而囑咐上訴人臨時匯款一百萬元至被
    上訴人帳戶內，該筆款項並非用以清償上訴人所欠被上訴人之借款，被上訴人請
    求上訴人返還借款，為無理由。退步言之，縱令上訴人有欠被上訴人二百萬元，
    惟被上訴人曾於七十七年間向上訴人借款一百五十萬元，迄未償還，又上訴人為
    購買上述三間房屋，交與被上訴人五十萬元，作為支付訂金之用，該款亦未返還
    上訴人，合計被上訴人欠上訴人二百萬元，上訴人主張以伊所欠被上訴人之系爭
    二百萬元借款債務，與被上訴人所欠上訴人之上述二百萬元借款債務相互抵銷等
    語，資為抗辯。
三、被上訴人主張：上訴人係伊之弟媳婦，八十三年一月六日，伊向高企潮州分行貸
    得三百萬元，同日即自合作金庫潮州支庫，以匯款方式，將三百萬元匯入上訴人
    在台北市第三信用合作社民生路分社開設之一０三一０七之00000000帳
    戶內，上訴人分別於八十三年二月三日、三月三日、四月六日、五月五日、六月
    六日由誠泰銀行民生東路分行匯款二萬七千五百元、二萬六千元、二萬七千五百
    元、二萬七千五百元、二萬七千五百元至被上訴人於高企潮州分行第00000
    000000000號帳戶，並自八十三年十二月起至八十八年十一月止，由上
    訴人每半年一次，預先簽發半年內每個月一張之支票予被上訴人，由被上訴人將
    支票存入前開銀行帳戶託收，支票之發票日期八十三年十二月至八十四年十二月
    均為一日，八十五年一月至六月均為三日，八十五年七月以後均為五日，而支票
    票面金額，自八十三年十二月起至八十四年五月止均為二萬六千五百元，八十四
    年六月起至八十五年六月止均為二萬六千二百五十元，八十五年七月起至八十六
    年六月止均為二萬六千五百元，八十六年七月起至八十八年六月止均為二萬五千
    元，八十八年七月起至十月止均為一萬六千元，八十八年十一月為八千元，及上
    訴人於八十八年三月二十四日，以匯款方式交付被上訴人一百萬元等事實，業據
    其提出合作金庫匯款回條聯影本一紙、高雄區中小企業銀行房屋擔保借款繳息清
    單影本一紙及放款帳卡影本四紙、高企潮州分行代收款項記錄簿影本及活期存款
    存摺影本各一份、支票影本三紙為證（原審卷第九頁至第十一頁、第一一五頁、
    第一二六頁至第一三七頁、第一九九頁至第二０二頁），並有高企潮州分行八十
    九年十二月二十七日高銀總潮分二０五號函附之匯款明細表附卷可稽（原審卷第
    一五０頁、第一五一頁），且為上訴人所不爭執，自堪信為真實。
四、按消費借貸者，謂當事人約定，一方移轉金錢或其他代替物之所有權於他方，而
    他方以種類、品質、數量相同之物返還之契約，修正前民法第四百七十四條定有
    明文。本件被上訴人於八十三年一月六日以匯款方式將三百萬元交予上訴人，為
    兩造所不爭執，本件首應審究者為：被上訴人將系爭三百萬元匯與上訴人，兩造
    間就該三百萬元是否成立消費借貸契約？經查：
（一）被上訴人於八十三年一月六日，向高企潮州分行借貸三百萬元，利率為年息百
      分之十點五，八十六年十二月二十三日調降為年息百分之十，八十八年二月二
      十日再調降為年息百分之九點一，有該銀行之放款帳卡影本四紙在卷可憑（原
      審卷第一九九頁至第二０二頁），以本金三百萬元計算每月利息，則分別為二
      萬六千二百五十元、二萬五千元、二萬二千七百五十元，若以本金二百萬元、
      年息百分之九點一計算每月利息，則為一萬五千一百六十七元，此等利息數額
      ，核與上訴人於八十三年二月至六月及八十三年十二月至八十八年十月間，每
      月給付被上訴人之金額大致相當，兩者差距僅數百元至千餘元。查：上訴人於
      八十三年一月六日，收受被上訴人所匯之三百萬元款項後，隔月即八十二年三
      月起，上訴人每月均給付被上訴人一定之款項，而該款項金額又與被上訴人每
      月應向高企潮州分行繳付之貸款利息大致相符，且上訴人給付被上訴人之上述
      款項之時間長達五、六年之久等情觀之，足認上訴人每月所給付被上訴人之上
      述款項，係用以支付其向被上訴人借貸三百萬元之利息。再者，上訴人於八十
      八年三月二十四日交付被上訴人一百萬元後，上訴人於八十八年七月間依例一
      次簽發半年內支票，其每張支票之票面金額即減為一萬六千元，亦與一般借貸
      ，於清償部分本金後，利息即隨之按比例減少之情形相符，益徵上訴人每月所
      給付者，係借款利息無誤。雖上訴人每月給付被上訴人之金額較被上訴人向高
      企潮州分行貸款所付之利息高，惟其差額僅在二百五十元至一千八百七十五元
      間，仍較一般民間私人借貸利息低，並參酌兩造之親屬關係，應認合理。至於
      上訴人給付一百萬元與被上訴人之時間係在八十八年三月，而上訴人簽發交與
      被上訴人之支票面額卻遲至八十八年七月起始減少一節。被上訴人主張係因其
      早於八十七年十一月十五日，已將上訴人所簽發票載日期為八十八年一月五日
      、二月五日、三月五日、四月五日、五月五日、六月五日之六紙支票交與高企
      潮州分行託收，故對於八十八年四、五、六月每月溢收八千元之利息無法立即
      返還，兩造乃約定超過部分之款項挪為同年十一月（八千元）及十二月（一萬
      六千元）之利息款，致上訴人簽發之支票，八十八年十一月面額僅八千元及並
      未簽發同年十二月之支票等語，參照被上訴人所提出之「高企潮州分行代收款
      項記錄簿」之記載，足認被上訴人該部分之主張，與經驗法則無違，是被上訴
      人主張該款項係用以支付上訴人向被上訴人借貸系爭借款之利息，應屬可信。
      本件被上訴人雖未舉直接證據證明兩造間有三百萬元借貸意思表示相互一致，
      但上訴人自八十三年一月六日收受被上訴人所匯入之系爭三百萬元後，即長期
      按月支付被上訴人定額之款項，此等款項即係用以支付上訴人向被上訴人借貸
      系爭三百萬元借款之利息等情，已詳如上述，由此足以推論兩造間就系爭三百
      萬元已成立消費借貸，自應認被上訴人就借貸意思表示互相一致之事實，已盡
      舉證責任。是被上訴人主張：上訴人於八十三年一月間向被上訴人借款三百萬
      元，被上訴人乃轉向高企潮州分行借貸，並於八十三年一月六日銀行核撥後，
      同日即將三百萬元以匯款方式交付上訴人，就借款利息兩造約定原則依銀行貸
      款之利率計算，上訴人自八十三年二月起至八十八年十一月止，每月一次給付
      予被上訴人之款項，係上訴人向被上訴人借款之利息等語，堪予採信，兩造就
      系爭之三百萬元應已成立消費借貸契約無疑。
（二）上訴人雖辯稱：被上訴人於七十七年月六月間，欲至屏東縣潮州鎮購買房屋缺
      乏資金，曾透過上訴人之夫黃豐賢，向上訴人無息借貸一百五十萬元，被上訴
      人於八十三年一月六日電匯予上訴人之系爭三百萬元，其中之一百五十萬元即
      係用以清償被上訴人所欠上訴人之前開債務等語。惟查：
  １. 上訴人所舉證人黃豐賢雖於原審證稱：「七十五年原告（即被上訴人）有向被
      告（即上訴人）借一百萬五十萬元」等語（原審卷第四十六頁），證人黃豐賢
      嗣又具狀陳稱發生時間迄今已逾十年，其於原審作證所言借貸時間應更正為七
      十七年等語（原審卷第一一一頁），惟參諸證人黃豐賢乃上訴人之夫，且其於
      本件兩造借貸過程中有所參與，經濟上利害關係與上訴人一致，其於原審又係
      自行到庭作證，所為證言難免偏袒上訴人，自難採憑。且其到庭所述被上訴人
      向上訴人借貸一百五十萬元之時間，與上訴人第一次提出之答辯狀（原審卷第
      十九頁）所載內容相同（上訴人其後就此亦提出更正），益徵證人黃豐賢所言
      係附和上訴人之詞，況證人黃豐賢曾因被上訴人無故侵入其住宅，而對被上訴
      人提出刑事告訴，經檢察官提起公訴，現仍由法院審理中，有臺灣嘉義地方法
      院檢察署八十九年度偵續字第五五號起訴書影本一紙可證（原審卷第一七五頁
      至第一八二頁），顯見證人黃豐賢與被上訴人間有嫌隙，則其於原審所為上開
      證述，即有偏頗之虞，殊難採為有利於上訴人之證據。
  ２. 又消費借貸契約之成立須具備借貸標的物之交付以及兩造有借貸之合意等要件
      ，本件上訴人雖另提出受款人為被上訴人之台北市銀行支票存根影本一紙（原
      審卷第一一三頁），並有台北銀行大安分行九十年十月十六日北銀安放字第九
      ０六０二三０三００號函附之支票影本一紙（本院卷第八八頁），惟此僅能證
      明被上訴人於七十七年六月間有收受上述支票，然上訴人未能舉證證明兩造就
      該支票票款一百五十萬元有成立借貸之合意，依舉證責任分配原則，尚不能認
      被上訴人有向上訴人借貸一百五十萬元，是上訴人上開抗辯，並非有據。
（三）上訴人復辯稱：伊於七十七年十二月間，購買屏東縣潮州鎮預售屋三間，其後
      房地產暴漲，上訴人訂購之預售屋尚未開工即上漲，出現價差，上訴人遂委託
      被上訴人出賣原先訂購之預售屋，每棟獲利六十萬元，扣除每棟給予被上訴人
      十萬元之佣金，共獲利一百五十萬元，被上訴人迄未將該一百五十萬元返還上
      訴人，被上訴人於八十三年一月六日電匯予上訴人之系爭三百萬元，其中一百
      五十萬元即係用以清償被上訴人前述所應歸還上訴人之代售房屋之價差等語。
      ：
  １. 上訴人所舉證人黃豐賢雖於原審證稱：「七十五年，原告（即被上訴人，以下
      同）有向被告（即上訴人，以下同）借一五０萬，後有託原告賣房子，每戶以
      四二０萬買的，約定出賣超過四百八十萬部分讓原告賺，每戶應付佣金十萬，
      但原告沒有還每戶五十萬」等語（原審卷第四十六頁），惟查證人黃豐賢係上
      訴人之夫，誼屬至親，與上訴人利害一致，且與被上訴人間又有嫌隙等情，已
      詳如上述，是證人黃豐賢所為證言，難免偏袒上訴人，自不足採。
  ２. 上訴人另提出訴外人謝冠在所立之授權、委託書影本一紙（原審卷第二十一頁
      ），觀其記載內容，係訴外人謝冠在授權黎翰泉代為辦理變更房屋起造人，以
      及訴外人謝冠在委託被上訴人出售其向黎翰泉購買房地等事宜，均與上訴人是
      否有委託被上訴人出售房屋，以及是否有獲利事實無關，自不得據此認定上訴
      人投資預售屋有獲利及被上訴人未將該獲利交付上訴人之事實。
  ３. 上訴人復提出受款人為黎翰泉之支票存根影本一紙（原審卷第一一三頁），用
      以證明其於七十七年十二月間確有向黎翰泉投資購買潮州預售屋三間，惟證人
      黎翰泉於本院證稱：「七十七年十一月或十二月間黃豐賢向我訂購三間房子，
      是黃豐賢向我訂的，他太太（即上訴人）我沒見過，訂購的時候他太太沒有去
      ，這張五十萬的票是用來支付訂購房屋的訂金之用，他交了訂金五十萬後，就
      沒有繼續按照約定繳款期限繳付價金，後來我解除契約，沒收黃豐賢所交的訂
      金，後來沒有沒收，因為他姊姊（即被上訴人）在我的公司上班，所以不好意
      思沒收黃豐賢的訂金，就拜託他姊姊將訂金還給黃豐賢，是我親自交給被上訴
      人，拜託他轉交給黃豐賢，分好幾次轉交的，後來我將那三間房子另外賣給別
      人，我後來房子賣給別人的價錢和原先賣給黃豐賢的價錢是一樣的」等語（本
      院卷第九三頁），應認並無上訴人出售預售屋，因而獲利一百五十萬元之情事
      ，是上訴人前開所辯自不可採。
（四）上訴人另辯稱：被上訴人之子女自八十三年起就讀私立中學及五專，被上訴人
      無力負擔，上訴人為接濟其生活費，乃自八十三年二月開始資助被上訴人，並
      自同年十二月起，預先簽發半年內之支票交付被上訴人，按月支付二萬餘元不
      等之生活費，所支付之款項並非按月支付上訴人向被上訴人借貸系爭三百萬元
      之利息等語。查：
  １. 上訴人所舉證人黃豐賢雖於原審證稱：「每月我叫我太太（即上訴人）付生活
      費給原告（即被上訴人），賴志冠畢業前每月二萬四千元，後來每月一萬六千
      元，如何付款我不清楚」等語（原審卷第四十六頁），惟查證人黃豐賢係上訴
      人之夫，誼屬至親，與上訴人利害一致，且與被上訴人間又有嫌隙等情，已詳
      如上述，是證人黃豐賢所為證言，難免偏袒上訴人，自不足採。
  ２. 上訴人所舉證人賴志冠、賴辰薇於原審均證稱：「我國一（指國中一年級）開
      始，我舅舅（即黃豐賢）給我一個帳戶，我可自己領錢，他會不定期匯錢入帳
      戶，每次金額不定，沒限制我領多少錢‧‧‧學費是舅舅幫我出，生活費和零
      用錢媽媽（即被上訴人）也會給，不夠我就去帳戶領‧‧‧不知道我舅舅及舅
      媽（即上訴人）有無直接拿生活費給我媽媽，我不知道他們之間有無借貸關係
      」等語（原審卷第四十四頁、第四十五頁）。依彼等所證匯款情形，係黃豐賢
      將錢匯入賴志冠、賴辰薇於郵局之帳戶，有郵局存摺影本一份可稽（原審卷第
      九十三頁至第一００頁），與本件上訴人每月所匯給被上訴人之款項，係由上
      訴人匯款至被上訴人在高企潮州分行所開設之帳戶內，或由上訴人預先簽發支
      票交付被上訴人持以託收。兩種方式迥然不同，自不足資為有利於上訴人之認
      定。
  ３. 另參以：被上訴人自七十六年五、六月間即購得屏東縣潮州鎮之土地及建物，
      迄九十年四月三十日止，尚為被上訴人所有，並出租他人，有房屋租賃契書影
      本一份、土地登記謄本及建物登記謄本各二份在卷可憑（原審卷第二一七頁至
      第二三七頁），且據被上訴人所提出之七十七年至九十年三月之存摺影本觀之
      （原審卷第二三五頁至第二七七頁），被上訴人於其帳戶內均有一定之現金結
      餘，經濟情況非差，衡情尚無按月接受上訴人資助生活費之必要。況此等款項
      果如上訴人所稱係為資助被上訴人之生活費，何以恰好自上訴人收受被上訴人
      三百萬元之次月起（即八十三年二月）開始按月資助被上訴人二萬餘元？又何
      以於上訴人交付被上訴人一百萬元後之八十八年七月開始按月減縮為一萬餘元
      ？顯見上訴人右揭抗辯，亦非有據。
（五）上訴人又辯稱：伊於八十八年三月二十四日匯款一百萬元與被上訴人，該款並
      非用以清償伊欠被上訴人之借款，而係將該一百萬元借給被上訴人，因當時被
      上訴人無業，無固定收入，卻從事股票買賣，又不諳當日沖銷作業，被上訴人
      之弟即上訴人之夫黃豐賢因而囑咐上訴人臨時匯款一百萬元至被上訴人帳戶，
      以防止被上訴人因操作股票不慎致違約交割之用，並非以此一百萬元清償上訴
      人所欠被上訴人之三百萬元債務等語。被上訴人對於該日有收取上訴人交付之
      一百萬元雖不爭執，惟否認係成立借貸關係，並主張：上訴人係以該筆一百萬
      元用以清償上訴人所欠被上訴人之借款債務等語。揆諸前揭說明，上訴人自仍
      應就兩造間有該筆一百萬元借貸意思表示互相一致之事實負舉證之責。查上訴
      人長期固定每月給付被上訴人之右揭款項，係上訴人用以支付其向被上訴人借
　　　款三百萬元之利息，迨上訴人於八十八年三月二十四日，清償其中之一百萬元
　　　後，自八十八年四月起，其借款利息即由二萬五千元變為一萬八千元，減少約
　　　三分之一，均如前述，則參酌利息減少之比例，應認該一百萬元係上訴人清償
　　　其積欠被上訴人三百萬元之債務。雖證人黃豐賢於原審證稱：去年（八十八年
　　　）二月至四月原告差點違約交割，伊叫被告借給原告一百萬元，並匯到原告戶
　　　頭等語（原審卷第四十六頁）。惟查證人黃豐賢係上訴人之夫，誼屬至親，與
　　　上訴人利害一致，且與被上訴人間又有嫌隙等情，已詳如上述，是證人黃豐賢
　　　所為證言，難免偏袒上訴人，自不足採。況由被上訴人提出之高企潮州分行買
　　　賣股票存摺（原審卷第二四九至二五七頁）觀之，其八十八年三月二十四日至
　　　二十六日間之買賣股票資金，於扣除一百萬元後，仍有結餘，被上訴人顯無違
　　　約交割之虞，益證證人所言不實。此外，上訴人復未提出其他事證用以證明兩
　　　造間就該一百萬元有借貸關係存在之事實，自應認上訴人未盡舉證責任，上訴
　　　人前開抗辯，自無可取。
（六）綜上所述，被上訴人於八十三年一月六日，確有借款三百萬元與上訴人，上訴
      人於八十八年三月二十四日已清償其中之一百萬元。上訴人辯稱：退步言之，
      縱令上訴人有欠被上訴人二百萬元，惟被上訴人曾於七十七年間向上訴人借款
      一百五十萬元，迄未償還，又上訴人為購買上述三間房屋，交與被上訴人五十
      萬元，作為支付訂金之用，該款亦未返還上訴人，合計被上訴人欠上訴人二百
      萬元，上訴人主張以伊所欠被上訴人之系爭二百萬元借款債務，與被上訴人所
      欠上訴人之上述二百萬元借款債務相互抵銷等語。惟為被上訴人所否認，並陳
      稱：伊未向上訴人借貸一百五十萬元，且未收受上訴人所交付之五十萬元購屋
      定金等語。查：上訴人所辯伊於七十七年間，以交付支票方式，將一百五十萬
      元借與被上訴人云云，其抗辯並非可採等情，已詳如上述〔見本判決理由四之
      （二）所載〕，且上訴人所提之支票存根（原審卷第一一九頁）上「受款人」
      欄內雖記載「雙蘭（即被上訴人之名）」二字，縱令被上訴人有收受上述支票
      ，惟係本於何項法律關係而收受支票？上訴人是否得以請求返還？清償期是否
      屆至？均未據上訴人舉證，尚難認被上訴人有給付上述一百五十萬元與上訴人
      之義務，是上訴人主張被上訴人積欠伊一百五十萬元，進而主張以此債務，與
      伊所欠被上訴人之系爭債務相互抵銷，即非有據。上訴人就其主張交付五十萬
      元購屋定金與被上訴人之事實，亦未舉證，被上訴人復否認有自上訴人處收受
      五十萬元，自難認被上訴人有給付五十萬元與上訴人之債務存在，是上訴人主
      張以被上訴人對伊所負之五十萬元債務，與伊所欠被上訴人之系爭債務中之五
      十萬元範圍內，相互抵銷，亦非有據。
（七）末按借用人應於約定期限內，返還與借用物種類、品質、數量相同之物；遲延
      之債務，以支付金錢為標的者，債權人得請求依法定利率計算之遲延利息。但
      約定利率較高者，從其約定利率，民法第四百七十八條前段、第二百三十三條
      第一項分別規定甚明。本件上訴人向被上訴人借貸三百萬元，尚有二百萬元未
      清償，由上訴人在八十八年七月間，僅簽發同年七月至十一月共五個月每個月
      一張支票交與被上訴人，此等支票之面額，除十一月份付利息之支票，因先前
      上訴人溢付利息而減為八千元外，其餘各月支票之金額均為一萬六千元，並參
      酌上訴人歷次簽發支票之票載日期均為每月五日之前（即一日、三日、五日）
      ，自八十五年七月以後，均變更為每月五日，有高企潮州分行代收款項記錄簿
　　　影本一份可證（原審卷第一二六頁至第一二八頁），被上訴人主張：上訴人承
　　　諾於八十八年十二月六日清償系爭借款二百萬元，並約定至清償日前，利息按
　　　年息百分之九點六計算一節，應屬可信。從而，被上訴人本於履行消費借貸契
　　　約之法律關係，求為判命上訴人應給付被上訴人二百萬元，及自八十八年十二
　　　月六日起至清償日止，按年息百分之九．六計算之利息，自屬有據，原審為被
　　　上訴人勝訴之判決，並為附條件之假執行宣告，於法並無不合，上訴論旨，猶
　　　執前詞，指摘原判決失當，求予廢棄，非有理由，應予駁回。
五、本件事證已臻明確，兩造其餘攻防方法及所提證據，核與本件判決結果無影響，
    爰不逐一論述，併此敘明。
六、據上論結：本件上訴為無理由，依民事訴訟法第四百四十九條第一項、第七十八
    條，判決如主文。
中　　　華　　　民　　　國　　九十一　　年　　　四　　　月　　　二　　　日
~B1民事第五庭審判長法　官　陳滿賢
~B2　　　　　　　　法　官　朱　樑
~B3　　　　　　　　法　官　邱森樟
右為正本係照原本作成。
如對本判決上訴，須於收受判決送達後二十日內向本院提出上訴書狀，其未表明上訴
理由者，應於提出上訴後二十日內向本院提出上訴理由書（須按他造人數附具繕本）
，並繳納送達用雙掛號郵票拾份（每份參拾肆元）。
上訴時應提出委任律師或具有律師資格之人之委任狀；委任有律師資格者，另應附具
律師及格證書及釋明委任人與受任人有民事訴訟法第四百六十六條之一第一項但書或
第二項（詳附註）所定關係之釋明文書影本。
~B　　　　　　　  書記官  粘銘環
中　　　華　　　民　　　國　　九十一　　年　　　四　　　月　　　九　　　日
附註：
民事訴訟法第四百六十六條之一（第一項、第二項）
對於第二審判決上訴，上訴人應委任律師為訴訟代理人。但上訴人或其法定代理人具
有律師資格者，不在此限。
上訴人之配偶、三親等內之血親、二親等內之姻親，或上訴人為法人、中央或地方機
關時，其所屬專任人員具有律師資格並經法院認為適當者，亦得為第三審訴訟代理人
。
　　　　　　　　　　　　　　　　　　　　　　　　　　　　　　　　　　　　Ｙ
